臺灣臺中地方法院刑事判決
110年度簡上字第57號
上  訴  人
即  被  告  侯貫澤



上列上訴人即被告因重利案件，不服本院臺中簡易庭中華民國10
9年12月11日109年度中簡字第2805號第一審刑事簡易判決（聲請
簡易判決處刑書案號：109年度偵字第23425號），提起上訴，本
院管轄之第二審合議庭判決如下：
    主    文
原判決關於沒收未扣案之新臺幣陸萬元本票、新臺幣貳萬元借據
、車輛讓渡書、牌照號碼NDR-0902號普通重型機車行車執照各壹
張部分撤銷。
其餘上訴駁回。
    犯罪事實
一、侯貫澤基於乘他人急迫貸以金錢，而取得與原本顯不相當重
    利之犯意，於民國109年3月23日晚上9時許，在臺中市○區○○
    路000號之統一便利商店，趁黃偉育用錢孔急欲借款之際，
    以預扣利息、車馬費之方式，貸與新臺幣（下同）2萬元（
    借款之金額、利息及擔保品，均如附表所示），以此方式取
    得與原本顯不相當之重利。嗣經黃瑋育不堪負荷報警處理，
    始知上情。
二、案經黃偉育訴由臺中市政府警察局大甲分局報告臺灣臺中地
    方檢察署檢察官偵查後聲請簡易判決處刑。
    理    由
一、證據能力部分：
  ㈠按被告以外之人於審判外之陳述，雖不符刑事訴訟法第159 
    條之1至第159條之4之規定，而經當事人於審判程序同意作
    為證據，法院審酌該言詞陳述或書面陳述作成時之情況，認
    為適當者，亦得為證據。當事人、代理人或辯護人於法院調
    查證據時，知有刑事訴訟法第159條第1項不得為證據之情形
    ，而未於言詞辯論終結前聲明異議者，視為有前項之同意，
    刑事訴訟法第159條之5定有明文。本件判決認定犯罪事實所
    引用之被告侯貫澤以外之人於審判外之陳述，檢察官及被告
    均表示不爭執，且迄至言詞辯論終結前均未聲明異議，且經
    本院審酌該等證據資料製作時之情況，並無違法不當及證明
    力明顯過低之瑕疵，堪認作為證據應屬適當，依上開規定，
    均具有證據能力。
  ㈡至卷內所存經本院引用為證據之非供述證據部分，並無傳聞
    法則之適用，審酌與本件待證事實間均具有關連性，且無證
    據證明係實施刑事訴訟程序之公務員違背法定程序所取得，
    亦無證據證明有何偽造、變造之情事，復經本院踐行調查證
    據程序，是依刑事訴訟法第158條之4之反面解釋，自應認均
    具有證據能力，得作為證據。
二、認定犯罪事實所憑之證據及理由：
　　訊據被告固然坦承貸款予告訴人黃偉育2萬元之事實，惟矢
    口否認有何重利犯行，辯稱：我沒有趁告訴人急迫無法求助
    的狀況下借貸給告訴人，告訴人向我借款2萬元，我實際交
    付1萬7000元，我預扣3000元，1000元是車馬費，2000元是
    告訴人風險評估，約定的利息就是風險費，每星期百分之十
    即7天百分之十，當初借款時有簽立2萬元借據、機車讓渡書
    、6萬元本票，借據上也有寫到違約金云云。惟查：
  ㈠上揭犯罪事實，業據被告於偵查時供稱：1000元是車馬費，2
    000元是風險管理費，約定每7天要收一次風險管理費2000元
    ，借據上是載明2萬元本金，另外4萬元是違約金，告訴人連
    同第一期預扣部分共3次，利息是匯到我的中國信託銀行帳
    戶等語（見偵卷第110頁），核與證人即告訴人黃偉育於警
    詢、偵查及本院審理時證述（見偵卷第13至17、25至28、11
    7至118頁，本院第二審卷第109至115頁）大致相符，並有告
    訴人簽立之本票、借據、基本資料、讓渡書照片共5張、中
    國信託商業銀行股份有限公司109年6月3日中信銀字第10922
    4839128616號函檢送帳戶客戶基本資料及存款交易明細、告
    訴人簽立之借據、讓渡書在卷可稽（見偵卷第37至41、67至
    93頁，本院二審卷第133、135、137頁），顯見被告確有借
    款以收取高額利息之犯行。
  ㈡按刑法第344條第1項、第2項分別規定：「乘他人急迫、輕率
    、無經驗或難以求助之處境，貸以金錢或其他物品，而取得
    與原本顯不相當之重利者，處3年以下有期徒刑、拘役或科
    或併科30萬元以下罰金」、「前項重利，包括手續費、保管
    費、違約金及其他與借貸相關之費用」，是凡乘他人急迫、
    輕率、無經驗或難以求助之處境貸以金錢或其他物品，而取
    得與原本顯不相當之重利者，均足成立重利罪責，但不以同
    時具備「急迫、輕率、無經驗或難以求助之處境」為必要，
    只要符合其中一種情況，再趁此機會貸以金錢及取得重利等
    二項要件即可構成本罪。又所謂取得與原本顯不相當之重利
    ，係指就原本利率、時期核算及參酌當地之經濟狀況，較之
    一般債務之利息，顯有特殊之超額者而言，而民間高利借貸
    每有於借貸之初支付本金時，先扣除利息者，則應認貸款之
    人已取得利息，且取得原本以外之款項，無論費用名目為何
    ，只要總額與原本相較有顯不相當之情形，即應屬於重利。
    查被告雖於偵查時供稱預扣每期2000元利息為風險管理費，
    1000元為車馬費等語（見偵卷第110頁），此顯為巧立名目
    以提高利息（降低實際貸與金額）。本件借貸金額為2萬元
    ，於告訴人向被告借款時，已先預扣2000元風險管理費名目
    利息及1000元車馬費，被告實際上僅交付1萬7000元予告訴
    人等情，業經本院認定如前，經換算年息結果，高達635.28
    ％（計算式：9000元（7天1次利息，並加計1000元車馬費名
    目之預扣利息）/17000元=52.94%（月息）；52.94％*12月=6
    35.28 ％（年息），超過民法所規定年利率不得超過百分之
    二十最高限制甚鉅。又據證人即告訴人於警詢證稱：因為我
    信用不良因此無法向銀行借款，另外我父母沒有工作，其他
    親友經濟狀況也不好，所以在沒有辦法的情況下才向地下錢
    莊借錢等語（見偵卷第16頁）；於偵查時證稱：因為當時沒
    有工作，要養一個小孩，所以需要生活費，被告與我約定每
    10天收一次利息，但簽約完後被告每隔7天就來跟我收一次
    利息，我總共轉帳3次支付被告利息等語（見偵卷第117頁）
    ；於本院審理時證稱：當時是因為換了工作，身上沒有錢，
    我原本是想要借2萬元，那時候我信用瑕疵，並沒有辦法去
    銀行借，我有跟類似那種當鋪借款的借過，就是1個月還多
    少，就1個月還多少，但沒有借過像本案利息這麼高的等語
    （見本院二審卷第109、114頁），衡以被告前揭借貸金額所
    約定之利息，年息高達635.28％，如此計息可謂極高，苟非
    告訴人需錢孔急，有非舉債借款不可之壓力與急迫性，當不
    至於向被告借款，而甘受前開高額利息之損失，背負如此重
    利債務，是告訴人之上開證詞，應可採信。從而，應認告訴
    人係在急迫及對外已難由金融機構獲取金錢融資之情形下，
    始向被告借貸如附表所示之款項。又被告貸款與告訴人之際
    ，不論告訴人實際借款之原因為何，然被告對於告訴人係處
    於急迫、難以求助之處境，始有違常情願意支付如此高額利
    息向被告借款之情，當無諉為不知之可能，是被告主觀上知
    悉告訴人向其借款時乃需錢孔急乙節，亦堪認定。
  ㈢至被告雖以前揭情詞置辯，然揆諸前揭說明，本案重利罪責
    之成立，不以同時具備「急迫、輕率、無經驗或難以求助之
    處境」為必要，告訴人既有前述急迫、難以求助之處境等情
    ，不論有無借款經驗，被告知此仍乘機貸與金錢，以取得與
    原本顯不相當之上開重利，自該當前述要件；又告訴人急迫
    或難以求助處境之原因為何、取得金錢後所欲遂行之事務內
    容為何、有無還款能力等節，僅屬被告核貸金錢之審查事項
    ，尚與被告之重利行為，分屬二事。是被告具狀辯稱告訴人
    有信用卡預借現金及向金融機構小額借貸之經驗，實無輕率
    、無經驗之情云云，尚有誤會，無從採憑。
  ㈣綜上所述，本案事證明確，被告上開犯行，堪以認定，應依
    法論科。
三、論罪科刑及上訴駁回部分：
  ㈠核被告所為，係犯刑法第344條第1項之重利罪。
　㈡原審認被告罪證明確，而適用刑法第344條第1項、第41條第1
    項前段，刑法施行法第1條之1第1項等規定，量處被告有期
    徒刑3月，並諭知易科罰金之折算標準等情，經核原審認事
    用法均無違誤，量刑亦稱妥適。被告提起上訴否認犯罪，惟
    被告確實有前揭重利行為，已經本院認定如前所述，被告猶
    執前詞而提起上訴，並無理由，應予駁回。
四、沒收部分：　　
　㈠按犯罪所得，屬於犯罪行為人者，沒收之。前二項之沒收，
    於全部或一部不能沒收或不宜執行沒收時，追徵其價額。刑
    法第38條之1第1項前段、第3項分別定有明文。查被告因重
    利之犯罪所得即收取之利息9000元（包括預扣之1000元車馬
    費名目、2000元風險管理費名目利息，及嗣後告訴人匯款之
    利息6000元，合計共9000元），經被告供陳在卷（見偵卷第
    109至110頁），該犯罪所得未扣案，亦未實際返還予告訴人
    ，爰依刑法第38條之1第1項、第3項規定宣告沒收，並為於
    全部或一部不能沒收或不宜執行沒收時，追徵其價額之諭知
    。
　㈡撤銷原判決關於沒收未扣案之6萬元本票、2萬元借據、車輛
    讓渡書、牌照號碼NDR-0902號普通重型機車行車執照各1張
    部分：
  1.按刑法沒收新制於104年12月30日修正公布、105年7月1日施
    行，刪除刑法第34條沒收為從刑之規定，新增第5章之1「沒
    收」之章名，將沒收定位為「刑罰及保安處分以外之法律效
    果，具有獨立性，而非刑罰（從刑）」。在刑法沒收新制之
    規範下，沒收與犯罪行為人之罪刑宣告，即無所謂罪刑不可
    分原則之適用。若從第二審法院審理結果為觀察，沒收既已
    定位為獨立之法律效果，並非刑罰，且沒收雖係附隨於犯罪
    行為人之犯罪或違法行為，但非認定犯罪或違法行為之前提
    ，單純沒收之違法或不當（此包括漏未諭知沒收），如無使
    所附隨之犯罪（違法）事實之認定或罪刑之宣告隨之動搖或
    受到影響之問題存在，自無前者之違法或不當，亦影響及於
    後者，而構成後者撤銷事由之理由，於此情形下，本於沒收
    之獨立性，本院自得於本案罪刑上訴無理由駁回時，單獨撤
    銷沒收部分，並自為判決（最高法院106年度台上字第1236
    號判決意旨參照），易言之，修法後「沒收」已非從刑，得
    獨立於「本案部分（即罪刑部分）」之外單獨為沒收之宣告
    ，是若原判決僅就沒收部分有所違誤，而於本案部分認事用
    法正確時，本院自得僅就原判決關於沒收部分撤銷，合先敘
    明。　　
　2.未扣案之6萬元本票、牌照號碼NDR-0902號普通重型機車行
    車執照各1張，及被告於本院審理時提出之2萬元借據、車輛
    讓渡書各1張經本院扣案在案，均係告訴人向被告借款所交
    付，具有擔保債務之用，於借款本金及法定最高利息範圍內
    ，債權人仍得持之為借款憑據，且該等物品僅供被告作為擔
    保之用，其所有權仍屬告訴人所有，並非被告所有，不得宣
    告沒收。原審就此部分，逕適用刑法第38條第2項、第4項規
    定宣告沒收，難認適法。至被告於本院審理時提出之借款人
    基本資料、客戶資料詢問表各1張雖經本院扣案在案，且觀
    其內容亦與本案無關，故不予宣告沒收。
　3.被告上訴意旨未指摘於此，惟原判決就此部分諭知沒收，既
    有可議之處，即屬無可維持，應由本院將此部分予以撤銷。
據上論斷，應依刑事訴訟法第455條之1第1項、第3項、第368條
、第369條第1項前段、第364條，判決如主文。
本案經檢察官林依成聲請簡易判決處刑，檢察官張依琪、林煒容
到庭執行職務。
中　　華　　民　　國　　110 　年　　10　　月　　19　　日
            刑事第十四庭  審判長法  官  黃司熒 
                                法  官  田雅心
                                法  官  許慧珍
以上正本證明與原本無異。
不得上訴。      
                                書記官  謝坤冀
中　　華　　民　　國　　110 　年　　10　　月　　19　　日
附錄本案論罪科刑法條：
中華民國刑法第344條
（重利罪）
乘他人急迫、輕率、無經驗或難以求助之處境，貸以金錢或其他
物品，而取得與原本顯不相當之重利者，處3年以下有期徒刑、
拘役或科或併科30萬元以下罰金。
前項重利，包括手續費、保管費、違約金及其他與借貸相關之費
用。
附表：
編號 借款金額 利息計算方式 借款擔保品 1 新臺幣（下同）2萬元，預扣第一期（7日）利息2000元及車馬費1000元，實際交付1萬7000元。 每2萬元，每期（7 日）利息2000元，並加計車馬費名目之預扣利息1000元（經換算年利率為635.28％） 面額6萬元之本票1張、面額2萬元之借據1張、車輛讓渡書1張及車牌號碼000-0000號普通重型機車之行車執照1張。